【裁判字號】    96,軍上,3
【裁判日期】    950629
【裁判案由】    擄人勒贖等
【裁判全文】
臺灣高等法院臺中分院刑事判決           96年度軍上字第3號
上  訴  人
即  被  告  甲○○
上列上訴人因擄人勒贖等案件，不服國防部高等軍事法院高雄分
院95年度上重訴字第012號中華民國96年4月14日第二審判決（起
訴案號：國防部中部地方軍事法院檢察署95年偵字第080號），
提起上訴，本院判決如下：
    主  文
原判決撤銷，發回國防部高等軍事法院高雄分院。
    理  由
一、按軍事審判法第181條第5項規定，被告不服高等軍事法院宣
    告有期徒刑之上訴判決者，得以判決違背法令為理由，向高
    等法院提起上訴。是以向高等法院提出上訴，應以原判決違
    背法令為理由，係屬法定要件。又判決不適用法則或適用不
    當者，為違背法令，同法第196條亦有明文規定。
二、本件原判決綜合調查證據結果，認定上訴人即被告甲○○（
    以下稱被告）係苗栗憲兵隊上尉特種行動參謀官（民國83年
    8月21日入伍，憲兵學校專科班第37期畢業，志願役），明
    知可發射子彈具有殺傷力之改造手槍、子彈及槍砲主要組成
    零件，均屬違禁物，未經許可，不得擅自製造、持有，緣於
    （一）92至93年間（日期不詳），因苗栗縣南庄鄉綽號「辛
    仔」（真實姓名、年籍不詳）之友人陸續給予土造金屬槍管
    4支，基於製造可發射子彈，具有殺傷力之改造玩具手槍之
    概括犯意，93年5月至93年底止，多次前往新竹市○○路「
    幻象道具槍店」，購得仿COLT廠CALIBRE25型半自動手槍製
    造之玩具手槍4支、仿BERETTA廠84型半自動手槍製造之玩具
    手槍1支、仿FN廠1910型半自動手槍製造之玩具手槍1支、仿
    GLOCK廠27型半自動手槍製造之玩具手槍1支、仿WALTHER廠
    PPK/S型半自動手槍製造之玩具手槍2支（以上均含彈匣）及
    其他不明廠牌型號之玩具手槍數支（數量不詳），在苗栗縣
    頭份鎮○○街12號7樓，以車床、手工鋸、油標卡尺、銼刀
    及梅光砂布等工具，將購進之玩具手槍拆解，再將金屬槍管
    內之阻鐵去除或更換其自「辛仔」處取得之土造金屬槍管，
    分別改造成可發射子彈，具有殺傷力之仿GLOCK廠27型半自
    動手槍1支（含彈匣）、仿WALTHER廠PPK/S型半自動手槍製
    造之玩具手槍2支（含彈匣）及仿不明廠牌型號之八厘米改
    造手槍1支（未扣案），並持有自新竹市○○路「幻象道具
    槍店」所購得金屬材質之彈匣、滑套、槍身等，改造槍枝所
    需主要組成零件。（二）被告為使用上開改造手槍，乃萌生
    製造子彈之概括犯意，將購買前開玩具手槍附贈之8mm及9mm
    道具子彈（數量均不詳）及另行購買之90手槍模型子彈（數
    量不詳），另自友人林志銘處取得之9.8mm口徑空包彈及
    0.22吋及0.25吋工業用彈所挖取之火藥（挖取後均收集於火
    藥粉盒）及底火，於94年間，在苗栗縣頭份鎮○○街12號7
    樓，以前揭工具，將上開子彈之火藥及底火取出，連同上開
    火藥粉，分別裝填組合，製造成可擊發具有殺傷力之彈頭直
    徑8.9mm土造手槍彈3顆、彈頭直徑5.8mm改造手槍彈5顆、彈
    頭直徑7.5mm土造八厘米手槍彈6顆、彈頭直徑8.9mm改造90
    手槍彈1顆。（三）94年3月間（日期不詳），被告得知林志
    銘姊夫陳志龍欲購槍防身，乃將前開未扣案之改造8厘米手
    槍1支交予林志銘，由林志銘將槍枝轉交給陳志龍，告知槍
    枝價金新台幣（下同）3萬元，惟因該手槍品質不良且無法
    擊發子彈，陳志龍向林志銘表示不願購買，惟遲未交還槍枝
    ，被告認陳志龍未照約定交付價金，且多次協調不成；94年
    3月21日晚間（時間不詳），陳志龍與友人黃志華在林志銘
    住處（苗栗縣頭份鎮土牛里6鄰70之1號）時，因該改造手槍
    品質問題，黃志華與林志銘發口角，陳志龍表示要送子彈來
    試，始願意購買，林志銘遂至二樓打電話告知被告，被告因
    而心生不滿，即連絡其友人乙○○，告知有債款糾紛，對方
    是出來混的需要協助，乙○○遂再邀集綽號「大麥町」、「
    阿蓮」、「推高仔」等人（真實姓名、年籍均不詳），分持
    2把霰彈槍、3把八厘米手槍（均未扣案，無法證明有殺傷力
    ），由被告駕駛其所有之車號：1176-HL號休旅車，與乙○
    ○所駕自小客車 (車號不詳)一同前往林志銘住處，被告與
    乙○○等5人先基於持槍押人討債之犯意聯絡，分持霰彈槍
    、八厘米手槍進屋，先舉槍制住屋內之陳志龍、黃志華及林
    曉玲 (陳志龍之妻、林志銘之姊)，並毆打黃志華（傷害部
    分未據告訴），被告再將陳志龍押往二樓，與林志銘取出該
    把改造手槍，得知陳志龍無意購買，又因林志銘要求被告等
    離去，被告意圖為自己不法所有之意思，遂示意將陳志龍、
    黃志華等2人強押上被告所駕之休旅車，由乙○○之2位友人
    持槍壓制陳、黃2人兩側，前往永和山水庫，途中被告向陳
    、黃2人嚇稱：30分鐘內不交出3萬元，就將2人殺死，黃志
    華與陳志龍在無法抗拒情況下，先由黃志華以行動電話向朋
    友求助未果，再由陳志龍以行動電話向家人求助籌款 (以上
    均由被告持陳志龍行動電話撥號後，始交由黃、陳二人接聽
    )，抵達永和山水庫後，被告等將陳、黃2人押至涼亭內，乙
    ○○等人共同，毆打陳、黃2人，並持霰彈槍對空鳴槍1發等
    強暴脅迫方式，使陳、黃2人就範。嗣陳志龍胞妹陳淑婷由
    家人通知後，於94年3月21日23時16分、17分前往苗栗縣造
    橋鄉尖山郵局跨行提領2萬元、1萬元後，與陳志龍聯絡，經
    被告指示，由被告押陳志龍前往苗栗縣造橋鄉○○○道上某
    水池旁取款，乙○○押解黃志華至國道造橋收費站附近涵洞
    等候，陳女駕車至苗栗縣造橋鄉○○○道上某水池旁交付3
    萬元予被告後，陳志龍、黃志華始獲釋。案經證人C1（姓名
    、年籍等項詳如卷內真實姓名對照表）於95年4月13日至雲
    林憲兵隊檢舉，經該隊查察後，於95年4月20日向國防部中
    部地方軍事法院檢察署聲請核發拘票，經該署軍事檢察官指
    揮苗栗憲兵隊於當（20）日22時30分持票將被告拘提到案，
    並於翌（21）日9時10分、17時45分及19時15分，分別在其
    停放於苗栗縣苗栗市○○路756號苗栗憲兵隊內之休旅車（
    車號：1176-HL）中、苗栗縣頭份鎮○○里○鄰○○街27號及
    苗栗縣頭份鎮○○街12號7樓等處實施搜索，扣得相關證物
    ，並由台中憲兵隊將上開扣案物品送國防部中部地方軍事法
    院檢察署偵辦，經軍事檢察官提起公訴等情，事證明確，因
    而廢棄國防部中部地方軍事法院95年訴字第119號初審判決
    關於被告連續未經許可，製造可發射子彈具有殺傷力之改造
    玩具手槍、連續未經許可，製造子彈、共同擄人後意圖勒贖
    及應執行刑、沒收部分，改判處被告甲○○連續未經許可，
    製造可發射子彈具有殺傷力之改造玩具手槍，處有期徒刑5
    年6月，併科罰金10萬元，罰金如易服勞役，以900元即銀元
    300元折算1日；又連續未經許可，製造子彈，處有期徒刑1
    年6月，併科罰金3萬元，罰金如易服勞役，以900元即銀元
    300元折算1日；又意圖為自己不法之所有，結夥三人以上攜
    帶兇器，以強暴至使不能抗拒，而取他人之物，處有期徒刑
    7年6月；應執行有期徒刑12年6月，併科罰金12萬元，罰金
    如易服勞役，以900元即銀元300元折算1日。固非無見。
    惟查：（一）原審以被告行為後，刑法於94年1月7日修正公
    布，並於95年7月1日施行，其中(1)修正前刑法第42條第2項
    （誤載為第1項）前段規定：「易服勞役以1元以上3元以下
    ，折算一日。」又被告行為時之易服勞役折算標準，業據修
    正前罰金罰緩提高標準條例第2條前段規定，就其原定數額
    提高為1百倍折算一日，則本件被告行為時之易服勞役折算
    標準，應以銀元三百元折算一日，即以新台幣九百元折算一
    日。惟修正公佈施行之刑法第42條第3項前段規定：「易服
    勞役以新臺幣1千元、2千元或3千元折算1日。」比較修正前
    後之易服勞役折算標準，以修正後之規定，較有利於被告（
    見原審判決第18頁至第19頁）。惟於主文第2項中就被告所
    犯之非法製造改造手槍及子彈部分，有關罰金易服勞役部分
    ，仍適用修正前刑法之規定，諭知以新台幣九百元即銀元三
    百元為易服勞役折算標準，其適用法條應有違誤；又於原審
    判決第23頁引用本件適用之法條時漏未引用有關罰金易服勞
    役之相關法條，亦有疏漏。（二）原審判決就被告所犯之強
    盜罪部分，引用證人陳志龍證述：「我本來有意思透過林志
    銘向甲○○以現金3萬元購買一把手槍，但我在林志銘家中
    看到林志銘所交付的手槍後，覺得是一把玩具，就直接將槍
    還給林志銘，並表明不願購買。」等語；及證人林曉玲（即
    陳志龍之妻、林志銘之姊）證稱：「我有親眼見到那一把槍
    ，在陳志龍手上。」、「那一把槍是我弟弟要交給別人，陳
    志龍好像要用到，所以跟我弟弟講，我弟弟說叫他當天晚上
    8 點前要拿回來，否則要吃下這一把槍，而這一把槍的價錢
    是3萬元。」、「後來陳志龍沒有準時把槍交出來，有跟林
    志銘說他要買下來，但遲遲沒有把錢拿出來，就嫌那一把槍
    不好，打出來的子彈都是啞巴，並跟我弟弟說要買槍可以，
    要把子彈送來，結果甲○○來時，就把他們帶走。」等語；
    核與證人林志銘證稱：「陳志龍本來答應要買槍，是他後來
    不付錢。」、「他有說過子彈不夠，要甲○○送子彈來試射
    ，但我要他跟甲○○談。」等語，做為認定被告有將改造手
    槍交給林志銘販賣給陳志龍之證據。並說明陳志龍於林志銘
    交付槍枝時即表明不願購買，或係要求林志銘需加送子彈後
    始願意購買，均不影響被告有買賣槍枝，及本次交易尚未成
    立等事實之認定等語（見原審判決第12頁至13頁）；而於事
    實欄中又謂：「、、、由林志銘將槍枝轉交給陳志龍，告知
    槍枝價金3萬元，惟因該手槍品質不良且無法擊發子彈，陳
    志龍向林志銘表示不願購買，惟遲未交還槍枝，被告認陳志
    龍未照約定交付價金，且多次協調不成；、、、。」等語（
    見原審判決第3頁）。依上開事實記載，有關於林志銘交槍
    與陳志龍之情節及經過，似採證人林志銘、林曉玲之證述內
    容，惟有關所交付之槍枝是否經過陳志龍試射，而無法擊發
    ，業據證人林曉玲證述在卷，此部分與被告辯稱該槍枝因經
    證人陳志龍試射而損壞之情形相當，原審對此有利被告之證
    詞，並未說明為何不採之理由，應有理由不備之情形。
    （三）再證人林志銘於原審中證稱：因之前我姐流產，我跟
    甲○○借5000元，陳志龍槍拿去後沒給錢，槍約一週後還給
    被告，陳志龍將槍還給我時說槍已壞了，他只說他不要槍了
    ，我要他直接跟被告談；當天被告說槍是陳志龍用壞的，要
    陳志龍賠25000元，另外我姐所花醫藥費5000元也要陳志龍
    還錢等語（見原審卷第第二宗第24頁）；則前開槍枝如證人
    林志銘所述確有損壞之情形，原審就此有利被告之證詞，亦
    未說明為何不可採之理由，而逕為不利被告之認定，理由說
    明亦有欠缺。（四）又依前開證人林志銘、林曉玲之證詞以
    觀，證人林志銘似有向被告借5000元支付證人林曉玲之醫藥
    費，縱證人林曉玲不知該醫藥費係林志銘向被告借得，惟就
    被告而言似有這筆借款存在；雖原審認定此筆借款與陳志龍
    無關，而認定被告與陳志龍間無此債務關係存在，應屬有據
    ，然被告主觀上係在索討此筆5000元之債務，而陳志龍又為
    林曉玲之夫，此筆款項又用於林曉玲之醫藥費上，則被告向
    陳志龍追討此筆欠款，其主觀上是否仍具有不法所有之意圖
    ，尚非無研求之餘地？（有無債務關係之存在與有無不法所
    有意圖並非相同之概念）；按強盜罪之成立主觀上需有意圖
    為自己或第3人不法所有始能成立，如始被害人交付財物，
    別有原因，為達其取得財物之目的，而剝奪被害人之自由者
    ，除應成立其他財產上之犯罪或牽連犯妨害自由罪外，要無
    成立強盜罪之餘地。原審認定被告犯強盜罪部分其主觀上具
    有不法所有意圖，尚嫌理由欠備。
三、綜上理由，應認原判決有違背法令之處，以上雖非被告上訴
    理由，但仍屬本院依法得依職權調查之事項，應由本院將原
    判決撤銷，發回國防部高等軍事法院高雄分院。
據上論斷，應依軍事審判法第199條、第206條第1項、第179條、
刑事訴訟法第393條第1款、第397條、第401條，判決如主文。
中    華    民    國    95    年    6    月  29    日
             刑事第十一庭  審判長法  官  陳  朱  貴
                                 法  官  郭  同  奇
                                 法  官  何  志  通
上列正本證明與原本無異。
不得上訴。
                                書記官  高  麗  淇
中    華    民    國    96    年    7    月    2    日


司法院資訊處製作；財團法人民間司法改革基金會備份。
